【裁判字號】    99,上,144
【裁判日期】    990803
【裁判案由】    租佃爭議
【裁判全文】
臺灣高等法院臺中分院民事判決           99年度上字第144號
上  訴  人  乙○○
訴訟代理人  黃茂松律師
被 上 訴人  丙○○
上列當事人間租佃爭議事件，上訴人對於中華民國99年3月9日臺
灣彰化地方法院98年度訴字第976號第一審判決提起上訴，本院
於99年7月20日言詞辯論終結，判決如下：
    主  文
上訴駁回。
第二審訴訟費用由上訴人負擔。
原判決主文第三項所命給付，上訴人於執行標的物交付前，以新
臺幣伍佰貳拾陸萬捌仟參佰元為被上訴人預供擔保，得免為假執
行。
    事實及理由
甲、程序部分
    按出租人與承租人間因耕地租佃發生爭議時，應由當地鄉（
    鎮、市、區）公所耕地租佃委員會調解；調解不成立者，應
    由直轄市或縣（市）政府耕地租佃委員會調處；不服調處者
    ，由直轄市或縣（市）政府耕地租佃委員會移送該管司法機
    關，司法機關應即迅予處理，並免收裁判費用。前項爭議案
    件非經調解、調處，不得起訴；經調解、調處成立者，由直
    轄市或縣（市）政府耕地租佃委員會給予書面證明，耕地三
    七五減租條例第26條定有明文。本件兩造間之租佃爭議事件
    ，業經彰化縣線西鄉公所耕地租佃委員會、彰化縣政府耕地
    租佃委員會依法調解、調處，因調處不成立而由彰化縣政府
    移送原法院審理，此有彰化縣線西鄉公所耕地租佃委員會調
    解程序筆錄、彰化縣政府耕地租佃委員會調處程序筆錄附原
    審卷足稽（原審卷第1至20頁），是被上訴人之起訴程序，
    於法並無不合，先予敘明。
乙、實體部分
壹、兩造之聲明
一、上訴人之上訴聲明
（一）原判決廢棄。
（二）被上訴人在第一審之訴及其假執行之聲請均駁回。
（三）如為不利於上訴人之判決，上訴人願供擔保請准免為假執
      行。
（四）第一、二審訴訟費用均由被上訴人負擔。
二、被上訴人之答辯聲明：上訴駁回。
貳、兩造之陳述
一、被上訴人於原審起訴主張略以：
    被上訴人所有坐落彰化縣線西鄉○○段184地號、面積3,099
    平方公尺、地目田之土地（下稱系爭土地），為被上訴人先
    父謝式淵出租與上訴人先夫之父親，而成立租佃關係。嗣被
    上訴人於民國（下同）98年6月8日因繼承而登記為所有權人
    ，清點系爭土地後，始發現訴外人黃水河於系爭土地耕種，
    經被上訴人追問後，方知上訴人已將系爭土地轉租訴外人黃
    水河耕種。本件上訴人業於10年前離開系爭土地，遷籍花蓮
    縣花蓮市○○里○○路461巷1之3號2樓居住，有戶籍謄本為
    證，並為鄰里皆知之事實，被上訴人辯稱其來回異地耕作，
    顯不敷成本。至上訴人指訴外人黃水河之耕作為自己人之耕
    作，惟訴外人黃水河係旁系親屬，亦屬耕地三七五減租條例
    第16條所指之他人。由是，被上訴人違反耕地三七五減租條
    例第16條第1項「承租人應自任耕作，不得將耕地全部或一
    部轉租於他人」之規定，依同條第2項規定，兩造間之租約
    即屬無效，被上訴人自得收回自行耕種或另行出租；爰請求
    上訴人應將系爭土地返還被上訴人等語。
二、被上訴人於本院補充陳述略以：
    上訴人雖主張將部分農作過程交給他人耕作，本身仍綜理其
    事，不違自耕本旨云云。然既已承認有部分為他人耕作，即
    顯然違法；上訴人若確實自任耕作，何須遷戶口至花蓮；且
    系爭土地僅三分，年收入僅新臺幣（下同）2萬元，上訴人
    由花蓮至彰化縣線西鄉，一年至少也要幾十趟，每次花費旅
    費千元以上，時間與金錢之成本已不只2萬元，足認上訴人
    未自任耕作。再者，訴外人黃水河與上訴人有親戚關係，其
    證詞並不可採。又訴外人黃水河於第一、二期稻穀收穫時，
    將稻穀出售換取現金匯給出租人，多年來均未遺漏，有郵局
    存摺為證，被上訴人自98年7月間繼承系爭土地之際，亦係
    由訴外人黃水河將系爭土地之租金匯予被上訴人等語。
三、上訴人於原審答辯略以：
    系爭土地由上訴人公公名義辦理租用，嗣由先夫黃奇財繼承
    後，再由上訴人繼承；上訴人多年來即賴系爭土地之微薄收
    入以貼補家用，扶養兒女。現行法令雖規定每人僅能設一戶
    籍地，但並無限制住居所必須相同，上訴人農忙期間（冬頭
    冬尾）處理系爭土地耕作事宜時，即居住於耕作地之居所，
    依現今交通之發達，上訴人從住所前往居所，乘坐台鐵火車
    不過4至5小時。又農忙期間除上訴人之外，仍需僱用工人完
    成耕作事宜，訴外人即上訴人四叔黃水河體恤上訴人照顧家
    小，自願協助看頭看尾之工作，上訴人絕對合乎承租人自任
    耕作之事實。況且，上訴人每年均按時繳付租金、至鄉公所
    辦理更換續訂租約，被上訴人亦從未表示上訴人有何違反租
    約情形，被上訴人主張上訴人違法，顯與事實不符等語。
四、上訴人於本院補充陳述略以：
（一）按耕地三七五減租條例第16條第1項所定之「自任耕作」
      ，解釋上，並非播種、施肥、去草、除蟲、採收等等農作
      過程，悉須由承租人躬自為之。苟將農作過程之一部分交
      與他人操作，而本身仍總理其事者，應不違自耕之本旨，
      殊非法所不許。有最高法院85年度台上字第423號判決為
      據。本件上訴人平時總理系爭土地之耕作事宜，且於農忙
      時期冬頭冬尾，暫居鄰近系爭土地之彰化縣線西鄉○○村
      ○○路100號住處，以處理農務，並非數次來回奔波於彰
      化、花蓮間。上訴人戶籍地雖與系爭土地之所在地不符，
      仍不妨上訴人總理系爭土地之耕作事宜。又上訴人非將全
      部農作過程交由訴外人黃水河擔任，乃訴外人黃水河住處
      與系爭土地相近，復為上訴人之四叔，遂自願協助系爭土
      地之部分耕作事宜，自不得認上訴人有不自任耕作之情事
      。詎原審未予詳查，遽以認定上訴人未自任耕作，顯有違
      誤。
（二）又查，轉租係指租賃關係存續中，承租人將租賃物出租予
      第三人之謂，即承租人與第三人間須就租賃物另有租賃契
      約存在。上訴人於99年2月23日原審庭訊中稱：「幾年來
      都是我自任耕作，黃水河是我自己的叔叔，黃水河不是外
      人。」等語，足見上訴人已否認轉租系爭土地給訴外人黃
      水河耕作。原審未傳喚訴外人黃水河出庭作證，以明事實
      真相，率認訴外人黃水河為實際耕作權人，顯與事實不符
      。參照最高法院17年度上字第917號判例意旨，本件被上
      訴人應就上訴人有轉租予訴外人黃水河乙節，負舉證責任
      ；原審於99年2月23日言詞辯論中，雖命被上訴人就轉租
      乙節舉證，惟被上訴人並未舉證以實其說。詎原審未再命
      被上訴人舉證，且未予詳究上訴人是否未自任耕作系爭土
      地？上訴人與訴外人黃水河間是否確有轉租及分配稻穀收
      入以代租金？等節，有違舉證責任分配之原則外，亦與事
      實不符。
（三）參以訴外人即證人黃水河於99年6月23日本院庭訊中之證
      詞，足見，系爭土地之成本及收成均由上訴人及其婆婆支
      付或使用，證人黃水河僅係因身為上訴人之親戚，偶而幫
      忙上訴人操作少部分農耕事宜，上訴人並無不自任耕作之
      情事。且由上訴人於同日庭訊中之陳述，亦可見系爭土地
      之大部分農作過程，諸如挖水井、灌溉、灑農藥、施肥等
      ，仍由上訴人親自操作。而雇請工人及農作機具如插秧機
      、割稻機等進行農作，乃現今農作之常態。故上訴人僱請
      工人插秧、收割稻穀、偶而請證人黃水河幫忙灌溉，仍屬
      總理系爭耕地之農作事宜，自無違耕地三七五減租條例第
      16條第1項所定自耕之本旨。
參、兩造經本院整理爭執與不爭執事項如下，茲引為裁判基礎（
    本院卷第30頁及反面）：
一、兩造不爭執事項
（一）坐落彰化縣線西鄉○○段184地號、面積3,099平方公尺之
      土地（下稱系爭土地）、地目田，為被上訴人之先父謝式
      淵租給上訴人先夫之父親，而成立租佃關係。嗣被上訴人
      於98年6月8日因繼承而登記為所有權人；上訴人亦因繼承
      而繼受系爭土地之承租權（原審卷第11至13頁）。
（二）上訴人於86年1月28日遷入現戶籍地即花蓮縣花蓮市○○
      里○○路461巷1之3號2樓居住，其間於88年3月2日因婚姻
      關係一度遷至臺北市○○區○○里○○鄰○○○路44 號5樓
      （原審卷第15頁）。
（三）系爭土地年產2,000台斤，市價約2萬餘元；被上訴人繼承
      後，系爭土地的租金由訴外人黃水河將租金匯至被上訴人
      之郵局帳戶（原審卷第21頁、第41頁反面）。
二、兩造爭執事項
    上訴人有無違反耕地三七五減租條例第16條第1項關於承租
    人應自任耕作之規定？
肆、法院之判斷：
一、按承租人應自任耕作，並不得將耕地全部或一部轉租於他人
    。承租人違反前項規定時，原訂租約無效，得由出租人收回
    自行耕種或另行出租，耕地三七五減租條例第16條第1、2
    項定有明文。此所謂承租人應自任耕作，係指承租人應以承
    租之土地供自己耕作而言，如承租人以承租土地轉租、借予
    他人使用、交換耕作或承租人變更用途，供其他非耕作之用
    ，均在不自任耕作之列。又所謂耕作，係指就作物為種植、
    採收、澆水、施肥、除草、噴藥及管理等農事，而為耕作之
    主體而言。所謂原訂租約無效，係指承租人違反不自任耕作
    或轉租之限制時，原訂租約無待於另為終止表示，當然向後
    失其效力，租賃關係因而歸於消滅而言。所謂無效，係當然
    無效，並不待出租人主張；故耕地租約無效後，除兩造有另
    行成立租賃關係之合意外，不因出租人嗣後繼續收租默示同
    意承租人使用未自任耕作土地，或於原訂租約租期屆滿後換
    訂租約，而使原已無效之租約恢復其效力。
二、本件被上訴人主張：上訴人遷居花蓮多年，就系爭土地已不
    自任耕作，而係由訴外人黃水河實際從事耕作，系爭土地每
    年之租金，亦係由訴外人黃水河匯至被上訴人戶頭等情，業
    據被上訴人提出上訴人之戶籍謄本影本、郵局存摺之登錄記
    載為證（原審卷第15頁、第41頁反面）。依上開戶籍謄本之
    記載，上訴人於86年1月28日即遷入現戶籍地即花蓮縣花蓮
    市○○里○○路461巷1-3號2F居住，其間於88年3月2日因婚
    姻關係一度遷至臺北市○○區○○里○○鄰○○○路44號五樓
    ；而系爭土地年產2,000台斤，市價約2萬餘元，為上訴人所
    不爭執；依經驗法則田地耕種恆經播種、施肥、去草、除蟲
    、採收等過程，衡情，上訴人應無可能為了耕種系爭年產約
    2萬元收入之田地，來回奔波於花蓮及彰化縣線西鄉兩地。
    再者，支付租金為租約之重要表徵，上訴人亦不否認委請訴
    外人黃水河從事部分實際耕種，本件租金係由訴外人黃水河
    以其本人名義匯予被上訴人，足見訴外人黃水河確為實際從
    事耕作之人；倘系爭耕地係由上訴人實際耕作，上訴人當可
    自行匯款予被上訴人，而無假手訴外人黃水河之必要。是被
    上訴人主張上訴人已不自任耕作，堪予採信。
三、上訴人抗辯其雖將部分農作過程交給他人耕作，本身仍綜理
    其事，不違自耕本旨云云。惟查，上訴人於原審99年2月23
    日言詞辯論庭中稱：系爭土地為其與婆婆即訴外人謝秀枝實
    際耕種，謝秀枝並請工人噴藥、施肥，遇有冬頭冬尾之農忙
    期間，上訴人即往返彰化與花蓮處理之，惟為符合成本，上
    訴人僅於播種、割稻時來回上開地點等語（原審卷第41頁反
    面至第42頁）；嗣於本院99年6月23日準備程序中稱：其一
    年回彰化縣線西鄉好幾次，親自灌溉水田、灑農藥、施肥，
    因稻穀為謝秀枝出售，遂由謝秀枝支出約1,000元雇請工人
    收割稻榖並支付地租，黃水河則因自己的田地在附近，亦會
    協助上訴人灑農藥等語（本院卷第40頁反面至第41頁）。上
    訴人就系爭耕地噴灑農藥、施肥、除草、灌溉等農事，究係
    親自為之，抑為雇工進行，或委由訴外人黃水河從事，陳述
    前後不一；復與證人黃水河於本院同日準備程序證稱：上訴
    人1年往返彰化數次，有時間會在彰化住1至2個月之久；系
    爭土地除了除草為上訴人親為外，皆由上訴人雇工進行農作
    」等語不符（本院卷第39頁反面至第40頁反面）。另據證人
    即系爭土地之轄區即彰化縣和美警察分局線西分駐所員警甲
    ○○於本院99年6月23日準備程序結證稱：其於96年4月19日
    到職起，即未曾見過上訴人；該分駐所每月至少排定查戶口
    時間24小時，若查戶口，一定會至轄區頂犁村，有時候則會
    繞過系爭土地，次數約1年2、3次，經過系爭土地時，僅見
    過黃水河於其上耕作，或為除草，或為處理抽水馬達等語（
    本院卷第38頁反面至第39頁）。足證，上訴人抗辯其雖將部
    分農作過程交給他人耕作，本身仍綜理其事及證人黃水河證
    稱系爭土地除了除草為上訴人親為外，皆由上訴人雇工進行
    農作云云，均無可採。益徵，被上訴人主張系爭耕地係由訴
    外人黃水河實際耕作，並由訴外人黃水河支付租金，上訴人
    並未自任耕作之事實，確堪信為真實。
四、綜上所述，被上訴人主張上訴人就系爭耕地已不自任耕作，
    有違耕地三七五減租條例第16條規定，系爭耕地租約無效，
    堪予採信；上訴人所辯，為無可採。從而，被上訴人依耕地
    三七五減租條例第16條第2項規定，請求上訴人返還系爭土
    地，為有理由，應予准許。原審為如上之判決，並依被上訴
    人陳明，酌定相對擔保金額為假執行之宣告，於法均無不合
    。上訴人仍執前詞指摘原判決不當，聲明求予廢棄改判，非
    有理由，應予駁回。又上訴人於本院陳明如受不利判決，願
    供擔保准免為假執行，核無不合，爰酌定如主文第三項所示
    擔保金額，准免為假執行之宣告。
五、本件事證已臻明確，兩造其餘陳述與舉證，經審酌後，認於
    判決結果不生影響，無予論述之必要，附此敘明。
六、據上論結，本件上訴為無理由，爰依民事訴訟法第449條第1
    項、第463條、第392條第2項、第78條，判決如主文。
中    華    民    國    99    年    8     月    3     日
                民事第二庭    審判長法  官  邱森樟
                                    法  官  蔡秉宸
                                    法  官  翁芳靜
以上正本係照原本作成。
如對本判決上訴，須於收受判決送達後20日內向本院提出上訴書
狀，其未表明上訴理由者，應於提出上訴後20日內向本院提出上
訴理由書（須按他造人數附具繕本）。
上訴時應提出委任律師為訴訟代理人之委任狀。具有民事訴訟法
第466條之1第1項但書或第2項之情形為訴訟代理人者，另應附具
律師及格證書及釋明委任人與受任人有該條項所定關係之釋明文
書影本。如委任律師提起上訴者，應一併繳納上訴審裁判費。
                                    書記官  粘銘環
中    華    民    國    99    年    8     月    3     日
                                                      Ｓ

司法院資訊處製作；財團法人民間司法改革基金會備份。
